臺灣臺南地方法院民事判決
111年度家繼訴字第8號
原      告  歐竹豐
            張維珊

            張文修
共      同
訴訟代理人  黃冠霖律師
被      告  鄭旭芳
上列當事人間請求確認繼承權不存在事件，經本院於民國111年2
月21日言詞辯論終結，判決如下：
    主      文
確認被告鄭旭芳對於被繼承人吳瑞玉遺產之繼承權不存在。
訴訟費用由被告負擔。
    事實及理由
一、原告主張：
  （一）查原告等人主張被告多年來對被繼承人吳瑞玉（下稱被
        繼承人）辱罵、羞辱，有重大虐待及侮辱情事，經被繼
        承人表示不得繼承，喪失對被繼承人之繼承權，為被告
        所否認。則被告對被繼承人之繼承權是否存在，影響原
        告對於被繼承人遺產之應繼分比例，而此種不安之狀態
        須以確認判決始得除去，因認原告有即受確認判決之法
        律上利益，而得提起本件確認之訴。
  （二）被繼承人吳瑞玉於民國110年1月12日死亡。而原告歐竹
        豐係被繼承人配偶、原告張維珊及張文修係被繼承人與
        訴外人張家誠所生子女，而被告鄭旭芳係被繼承人與訴
        外人鄭鑒欽所生子女，故前揭4人即為被繼承人吳瑞玉
        之全體繼承人，先予敘明。
  （三）查被告鄭旭芳自幼年時起即跟著其父親即訴外人鄭鑒欽
        生活。直到101年間被告找上被繼承人而與之相認，豈
        料，這竟係被繼承人噩夢之始。蓋被告於相認後便經常
        性的打電話辱罵、斥責被繼承人即其母親吳瑞玉，將被
        繼承人當成其心情不好時之發洩對象，毫不留情之羞辱
        之，認為被繼承人棄養之，並惡劣指控被繼承人僅係為
        了其父親即訴外人鄭鑒欽之名和利而接近之並生下被告
        ，而長期誣指被繼承人騙錢等等，此些言論均經被告於
        其臉書社群軟體中記錄著，被繼承人實已傷心欲絕，並
        於109年11月28日正式致電予原告張維珊，交代其等所
        有財產不予被告鄭旭芳繼承，並要求原告張維珊加以錄
        音存證。此等證據足堪認被告10年來惡意侮辱、違逆被
        繼承人，確實已造成被繼承人精神重大痛苦，對被告失
        望至極，以致於被繼承人明確表示不讓被告分得其任何
        財產。
  （四）綜上所述，原告爰依民法第1145條第1項第5款規定，請
        求確認被告對被繼承人吳瑞玉遺產之繼承權不存在，事
        證明確，懇請鈞院鑒核，賜判如訴之聲明，實感德便。
  （五）並聲明：如主文所示。　　　
二、被告則以：被告從來沒有對被繼承人有如原告主張之情事，
    且原告沒有證據。原告提出之原證5是被告的臉書推文，但
    那是要發洩被告的喜怒哀樂，從來沒有寫出是針對被繼承人
    。原證6被告不知道這是不是真實的錄音等語，資為抗辯。
    並聲明：原告之訴駁回。
三、按「確認法律關係之訴，非原告有即受確認判決之法律上利
    益者，不得提起之；確認證書真偽或為法律關係基礎事實存
    否之訴，亦同。前項確認法律關係基礎事實存否之訴，以原
    告不能提起他訴訟者為限。」，民事訴訟法第247條第1、2
    項分別定有明文。又所謂即受確認判決之法律上利益，係指
    法律關係之存否不明確，原告主觀上認其在法律上之地位有
    不安之狀態存在，且此種不安之狀態，能以確認判決將之除
    去者而言，若縱經法院判決確認，亦不能除去其不安之狀態
    者，即難認有受確認判決之法律上利益，此有最高法院52年
    台上字第1240號判例可資參照。查本件原告主張被告對於被
    繼承人吳瑞玉有重大之虐待或侮辱情事，經吳瑞玉表示被告
    不得繼承，被告對吳瑞玉之遺產即無繼承權存在等語，為被
    告所否認，則被告是否喪失對被繼承人吳瑞玉之繼承權，顯
    影響原告對被繼承人吳瑞玉之財產繼承，自屬法律關係及其
    發生之基礎事實有確認存否必要之問題，因原告私法上之權
    利有受侵害之危險，而此不安之狀態得以確認判決之方式除
    去，是以原告提起本件確認被告對於被繼承人吳瑞玉之遺產
    無繼承權存在之訴，有即受確認判決之法律上利益，應屬適
    法。
四、按對於被繼承人有重大之虐待或侮辱情事，經被繼承人表示
    其不得繼承者，喪失其繼承權，民法第1145條第1項第5款定
    有明文。又所謂經被繼承人「表示」其不得繼承者之此「表
    示」，除以遺囑為之者外，為不要式行為，亦無須對於特定
    人為表示（最高法院72年度臺上字第4710號民事裁判參照）
    。
五、查被繼承人吳瑞玉於110年1月12日死亡，其配偶為原告歐竹
    豐，其育有子女即原告張維珊、原告張文修、被告鄭旭芳，
    兩造均為被繼承人吳瑞玉之繼承人等情，業據原告提出繼承
    系統表、死亡證明書、除戶謄本、戶籍謄本等影本附卷可稽
    ，堪予認定。
六、又查原告主張被告自幼年時起即跟著其父親生活，迄至101
    年間與被繼承人吳瑞玉相認，此後被告經常辱罵、斥責、羞
    辱被繼承人吳瑞玉，認為被繼承人吳瑞玉棄養伊，誣指被繼
    承人吳瑞玉騙錢等，經被繼承人吳瑞玉於109年11月28日致
    電予原告張維珊表示被告不得繼承其遺產，並予錄音存證之
    事實，業據原告提出被告之臉書社群軟體貼文截圖3張、被
    繼承人吳瑞玉表示被告喪失繼承權之錄音光碟1件及譯文2件
    為證，被告空言否認自非可採，是原告主張之事實堪認屬實
    。
七、從而，被告於被繼承人吳瑞玉生前確有對吳瑞玉重大侮辱情
    事，且經被繼承人吳瑞玉表示被告不得繼承其之遺產，是原
    告主張被告喪失對於被繼承人吳瑞玉之遺產繼承權，應堪採
    信，則原告訴請確認被告對於被繼承人吳瑞玉遺產之繼承權
    不存在，為有理由，應予准許。
八、據上論結，本件原告之訴為有理由，依家事事件法第51條，
    民事訴訟法第78條，判決如主文。
中　　華　　民　　國　　111 　年　　3 　　月　　 7　　日
                  　　家事法庭　法  官　葉惠玲
以上正本係照原本作成。
如對本判決上訴，須於判決送達後20日之不變期間內，向本院提
出上訴狀。
中　　華　　民　　國　　111 　年　　3 　　月　　7 　　日
                                書記官　陳玉芬